【裁判字號】    95,交聲,245
【裁判日期】    950906
【裁判案由】    違反道路交通管理處罰條例聲明異議
【裁判全文】
臺灣桃園地方法院交通事件裁定         95年度交聲字第245號
原處分機關  臺北市交通事件裁決所
受處分人即
異  議  人  乙○○
代  理  人  甲○○
上列受處分人因違反道路交通管理處罰條例案件，對於臺北市交
通事件裁決所民國九十五年三月六日所為之裁決（北市裁二字第
裁22-B00000000號），聲明異議，本院裁定如下：
    主  文
原處分撤銷。
乙○○不罰。
    理  由
一、聲明異議意旨略以：異議人乙○○前於民國九十二年十月二
    十日因交通違規行為，經臺北市交通事件裁決所以北市裁三
    字第裁22-Z00000000號裁決後，異議人不服而提起該事件之
    聲明異議，惟經臺灣臺北地方法院交通法庭以九十二年度交
    聲字第一五一五號交通事件裁定予以異議駁回，嗣經異議人
    對該裁定提起抗告，又經臺灣高等法院交通法庭以九十三年
    度交抗字第二一號裁定抗告駁回而確定，後經移送臺北市
    交通事件裁決所執行該案之處罰。而臺北市交通事件裁決所
    遂於九十三年五月三日以內容為：異議人於收到該函十五日
    內（以信封郵戳為憑）持該函向該所繳納罰鍰，逾期則依道
    路交通管理處罰條例第六十五條規定註銷牌照、駕照、移送
    強制執行等語之函文雙掛號加回執函件將之郵寄至異議人原
    戶籍地即臺北市○○○路○段五九巷二之十八號一樓。然異
    議人早於九十二年五月九日即已遷址至桃園縣中壢市○○○
    路二三二巷六號。因此異議人至今未曾收到上開函文，惟臺
    北市交通事件裁決所因該函件遭郵局以招領逾期退回，便逕
    行註銷異議人之小型車駕駛執照。查上開函文性質上屬於行
    政處分，且未合法送達異議人，該送達程序即有瑕疵，而異
    議人並非拒不繳納罰鍰，而係未收到上開函文而未能於限期
    內繳納，是臺北市交通事件裁決所據之註銷異議人之小型車
    駕駛執照，即屬違法，是異議人所持有之小型車駕駛執照既
    未經合法註銷，自仍合法持有小型車駕駛執照。惟其後臺北
    市交通事件裁決所再據之認定異議人於九十四年十二月三十
    一日有領有機器腳踏車駕駛執照駕駛小型車之違規行為而予
    以本件裁罰，亦屬違法。為此，爰請求鈞院撤銷原處分，以
    為適法等語。
二、原處分機關臺北市交通事件裁決所裁罰事實及意見略以：異
    議人於九十四年十二月三十一日下午四時二十分許，駕駛車
    號EK-6605 號自用小客車，在高雄市○○○路與鎮海路口，
    為高雄市政府警察局交通警察大隊第六分隊警員查獲違規事
    實「領有機器腳踏車駕駛執照駕駛小型車」違規，遂填掣高
    市警交字第B00000000 號舉發違反道路交通管理事件通知單
    當場舉發之，並將違規資料移送本站處理。異議人曾於九十
    五年一月二十七日提出陳述，經本所審閱相關資料，有關EK
    -6605 號自用小客車之第Z00000000 號違規案件，業經法院
    裁定異議駁回確定（裁定確定日期：九十三年三月二十五日
    ）據以執行，惟異議人並未依法院之裁定到案接受處罰，本
    所依道路交通管理處罰條例第六十五條規定逕行註銷駕駛執
    照，並無違誤。另異議人陳述未收受本所九十三年五月三日
    北市裁四字第09334673800 號函部分，經查該函係本所考量
    義務人權益而為通知之內部措施，並非本所之行政義務。是
    本件仍以北市裁二字第裁22-B00000000號違反道路交通管理
    事件裁決書裁處異議人罰鍰新臺幣（下同）六千元等語。
三、按汽車駕駛人領有機器腳踏車駕駛執照，駕駛小型車者，處
    新臺幣六千元以上一萬二千元以下罰鍰，並當場禁止其駕駛
    ，道路交通管理處罰條例第二十一條第一項第二款定有明文
    。又道路交通管理處罰條例第二十一條規定前於九十四年十
    二月二十八日經修正公布，定於九十五年七月一日施行，然
    修正前道路交通管理處罰條例第二十一條第一項第二款：「
    汽車駕駛人，持機器腳踏車駕駛執照，駕駛聯結車、大客車
    、大貨車或小型車者，處新臺幣六千元以上一萬二千元以下
    罰鍰，並當場禁止其駕駛及扣留其車輛牌照。」比較兩者之
    規定於修正前、後規定，顯然修正前之規定有利於異議人。
    再依行政罰法第五條規定：「 行為後法律或自治條例有變
    更者，適用行政機關最初裁處時之法律或自治條例。但裁處
    前之法律或自治條例有利於受處罰者，適用最有利於受處罰
    者之規定。」又交通聲明異議案件本質上屬於行政訴訟之撤
    銷訴訟，而撤銷訴訟判斷行政處分合法性之基準時，實務見
    解係採原處分發布時之事實或法律狀態為準（改制前行政法
    院六十年判字第三七四號、七十二年判字第一六五一號判例
    意旨可資參照）。是本件中，原處分機關於九十五年三月六
    日依修正前道路交通管理處罰條例第二十一條第一項第二款
    規定對異議人予以裁罰，並無新舊法比較問題，且其作成亦
    符合該時仍有效施行之法律，自屬適法，合先敘明。
四、異議人所稱其前於九十二年十月二十日因交通違規行為，經
    臺北市交通事件裁決所以北市裁三字第裁22-Z00000000號裁
    決後，異議人因不服而提起該事件之聲明異議，惟經臺灣臺
    北地方法院交通法庭以九十二年度交聲字第一五一五號交通
    事件裁定予以異議駁回，嗣經異議人對該裁定提起抗告，又
    經臺灣高等法院交通法庭以九十三年度交抗字第二一號裁
    定抗告駁回而確定，後經移送臺北市交通事件裁決所執行該
    案之處罰，及其後於九十四年十二月三十一日遭原處分機關
    以其領有機器腳踏車駕駛執照駕駛小型車之違規行為而予以
    本件裁罰之事實，業據其提出臺北市交通事件裁決所北市裁
    二字第裁22-B00000000號違反道路交通管理事件裁決書、北
    市裁二字第裁22-Z00000000號違反道路交通管理事件裁決書
    、交通違規案件陳述書、高雄市政府警察局舉發違反道路交
    通管理事件通知單、臺北市交通事件裁決所九十五年二月十
    五日函各一份為證，復為原處分機關所不爭執，則此部分之
    事實自堪認定。
五、又異議人抗辯臺北市交通事件裁決所所郵寄予異議人之九十
    三年五月三日北市裁四字第09334673800 號函並未合法送達
    ，其送達程序顯有瑕疵，致異議人未能於限期內繳納罰鍰，
    反遭臺北市交通事件裁決所據之註銷異議人之小型車駕駛執
    照，則該註銷處分即屬違法，是異議人所持有之小型車駕駛
    執照既未經合法註銷，自仍合法持有小型車駕駛執照。惟其
    後臺北市交通事件裁決所再據之認定異議人於九十四年十二
    月三十一日有領有機器腳踏車駕駛執照駕駛小型車之違規行
    為而予以本件裁罰，亦屬違法。為此，請求本院撤銷原處分
    等語，則為原處分機關所否認，並以前揭情詞說明。
六、經查：
  (一)按本法所稱行政處分，係指行政機關就公法上具體事件所為
    之決定或其他公權力措施而對外直接發生法律效果之單方行
    政行為，行政程序法第九十二條第一項定有明文。由此觀之
    ，行政處分具備之要素可分有六：行為、行政機關、公權力
    、單方性、個別性、法效性。惟在行政處分與欠缺法效性之
    觀念通知之區分上常生困難，尤以我國行政機關之公文書，
    常在文字上轉折運用而隱藏真意為甚，然就此二者之判斷，
    可有以下三項標準可資遵循：一不拘泥於公文書所使用之文
    字，而應探求行政機關之真意。二以是否有後續處置為斷。
    三表意行為究為行政處分抑觀念通知發生爭議時，此一爭議
    本身即得為行政爭訟之標的。準此，就本件異議人先前於九
    十二年十月二十日之交通違規行為，雖經臺灣高等法院交通
    法庭以九十三年度交抗字第二一號裁定抗告駁回而確定，
    然異議人在繳納罰鍰之時間上，顯無法依該案件之原裁決書
    所定之繳納期限予以繳納，故該案件之原處分機關在罰鍰之
    執行上，顯有向異議人另定該案件應到案繳納罰鍰之必要，
    而該案件之原處分機關，亦確有以內容為：異議人於收到該
    函十五日內（以信封郵戳為憑）持該函向該所繳納罰鍰，逾
    期則依道路交通管理處罰條例第六十五條規定註銷牌照、駕
    照、移送強制執行等語之九十三年五月三日函文郵寄通知異
    議人，是觀之上開函文之內容可知，異議人如收到上開函文
    十五日內不繳納罰鍰，將遭註銷牌照、駕照、移送強制執行
    等處罰，故上開函文顯無後續處置，且該事件原處分機關之
    真意，亦在使異議人如於收到上開函文後能遵期繳納罰鍰，
    否則，逾期不繳納時將遭受相關處罰，揆諸前開說明，上開
    函文顯然具有對外發生法律效果之法效性，性質應屬書面之
    行政處分，其送達程序自應遵守行政程序法關於送達之規定
    為是，是原處分機關所認：上開函文考量義務人權益而為通
    知之內部措施，並非本所之行政義務等語，並不足採。
  (二)復按送達，於應受送達人之住居所、事務所或營業所為之。
    於應受送達處所不獲會晤受送達人時，得將文書付與有辨別
    事理能力之同居人、受僱人或應送達處所之接收郵件人員。
    應受送達人或其同居人、受僱人、接收郵件人員無正當理由
    拒絕收領文書時，得將文書留置於應送達處所，以為送達。
    送達，不能依前二條規定為之者，得將文書寄存送達地之地
    方自治或警察機關，並作送達通知書兩份，一份黏貼於應受
    送達人住居所、事務所、營業所或其就業處所門首，另一份
    交由鄰居轉交或置於該送達處所信箱或其他適當位置，以為
    送達。書面之行政處分自送達相對人及已知之利害關係人起
    ，依送達之內容對其發生效力，行政程序法第七十二條第一
    項前段、第七十三條第一項、第三項、第七十四條第一項、
    第一百十條第一項分別定有明文。查本件異議人之戶籍地址
    確於九十二年五月九日自臺北市大安區○○○路○段五十九
    巷二之十八號遷址至桃園縣中壢市○○○路二三二巷六號，
    此有司法院戶役政連結作業系統異議人個人基本資料查詢結
    果單及遷徙記錄查詢結果單三紙在卷可參。然該案件之原處
    分機關所為之上開函文之送達卻係對異議人之舊戶籍地址臺
    北市大安區○○○路○段五十九巷二之十八號為送達，且經
    郵政機關以招領逾期退回後，又未為其他方式之送達，亦有
    臺北市交通事件裁決所九十五年六月十四日函暨所附之上開
    函文及送達回證及信封正面等件在卷可稽，自足認該案件之
    原處分機關就性質上屬於書面之行政處分之上開函文並未合
    法送達。據此，上開函文並未合法送達異議人，自屬未發生
    效力之行政處分，而與瑕疵得撤銷或無效之行政處分概念仍
    有所區別（最高行政法院九十二年度判字第六三八號判決意
    旨可資參照），然該事件之原處分機關竟仍據之對異議人為
    註銷小型車駕駛執照，顯非適法，是該書面行政處分性質之
    上開函文既從未生效，則異議人所持之小型車駕駛執照自應
    視同自始即未註銷而有效存在。
七、本件異議人所持之小型車駕駛執照至今仍有效存在一節，已
    如前述，揆諸前開規定及說明，即難認異議人有原處分機關
    於原處分意旨所載之領有機器腳踏車駕駛執照駕駛小型車違
    規行為甚明。從而，原處分機關不察，逕對異議人為前開原
    處分之裁罰，其認事用法均有違誤，即難認為有理由，應認
    異議人之異議為有理由，自應由本院將原處分機關所為之原
    處分均撤銷，改諭知異議人不罰，以資適法。至原處分機關
    就屬於書面行政處分性質之上開函文既未合法送達予異議人
    ，自應另就同為上開函文之內容重為送達，以給予異議人得
    以就該案件之罰鍰執行有遵期繳納之途徑，附予敘明。
據上論斷，應依道路交通管理處罰條例第八十七條第二項，道路
交通案件處理辦法第二十條前段，裁定如主文。
中    華    民    國    95    年    9     月    6     日
                        臺灣桃園地方法院交通法庭
                            法  官  林  家  賢
上列正本證明與原本無異。
如不服本裁定，應於裁定送達後五日內，向本院提出抗告狀（應
附繕本），抗告於臺灣高等法院交通法庭。
                            書記官  常  毓  生
中    華    民    國    95    年    9     月    6     日


司法院資訊處製作；財團法人民間司法改革基金會備份。
